臺灣高等法院臺南分院民事判決　100年度上字第52號
上　訴　人　陳永昆
訴訟代理人　林春發　律師
被 上 訴人　游謹瑜
　　　　　　陳勇勳
　　　　　　陳羿勳
兼 上 二人
訴訟代理人　陳韋勳
上列當事人間請求拆屋還地事件，上訴人對於中華民國100年1月
25日臺灣嘉義地方法院第一審判決（99年度訴字第473號）提起
上訴，本院於100年5月3日言詞辯論終結，判決如下：
    主  文
上訴駁回。
第二審訴訟費用由上訴人負擔。
    事實及理由
一、上訴人主張
  (一)坐落嘉義市○路○段0779之0011地號土地（下稱系爭土地）
    原係其被繼承人陳崇文所有，於民國（下同）94年1月21日
    贈與並登記為上訴人所有，陳崇文於94年4月1日將系爭土地
    出租予被上訴人之被繼承人陳璽光（被上訴人游謹諭之夫，
    陳勇勳、陳韋勳之父），租期至99年4月1日止，租期5年（
    下稱系爭租約）。陳璽光於承租後，在系爭土地上搭蓋地上
    物，96年7月22日陳璽光死亡，被上訴人仍繼續占用系爭土
    地。伊於租賃期限屆滿後，於99年4月11日以台中英才郵局
    第614號存證信函，通知被上訴人不再續租，限期要求被上
    訴人回復原狀，將系爭土地返還上訴人，惟被上訴人均置之
    不理，爰依民法第767條規定，請求被上訴人拆除地上物，
    將系爭土地交還上訴人。
  (二)被上訴人在系爭土地建屋經營「宗教用品批發」，於租約屆
    滿後，仍繼續占有使用系爭土地，每月受有相當租金新台幣
    （下同）8,000元之利益，應自99年4月2日起至交還上開土
    地止，按月連帶給付伊8,000元等語。
  (三)原審為上訴人敗訴之判決，上訴人上訴，並於本院聲明：１
    原判決廢棄。２被上訴人應將系爭土地上，如原判決附圖編
    號A所示面積271.62平方公尺鋼骨造二層房屋拆除，將系爭
    土地交還上訴人；３被上訴人應自99年4月2日起至交還土地
    之日止，按月連帶給付上訴人8,000元；４願供擔保，請准
    宣告假執行。
二、被上訴人則以：
    系爭土地係由陳璽光於94年4月1日承租，承租當時，陳崇文
    承諾出租至政府徵收，或陳璽光不續租為止，每5年訂一次
    租約，5年租約到期時不會討回土地，因此才會在系爭土地
    上建蓋地上物；且承租時並談到承租人若不承租時，其建物
    之歸屬及以後政府徵收賠償問題，因此於租約第18條註記「
    若乙方不續租地上物鋼架，全部歸乙方所有，日後政府徵收
    費用，全部歸甲方」。陳崇文亡故後，99年4月間，兩造相
    約到公證處訂第二次租約，因上訴人要求租期改為3年，期
    滿收回系爭土地，且要求調漲租金，雙方始未達成共識等語
    ，資為抗辯。並於本院答辯聲明：上訴駁回。
三、兩造不爭執之事項：
  (一)系爭土地原為上訴人之被繼承人陳崇文所有，於94年1月21
    日贈與並登記為上訴人所有，陳崇文於94年4月1日將系爭土
    地出租予被上訴人之被繼承人陳璽光使用，租約記載之租期
    至99年4月1日止。
  (二)被上訴人使用系爭土地之面積、位置如原判決附圖所示。
  (三)兩造對於94年4月1日租賃契約書內容之真正不爭執。
  (四)系爭土地於陳崇文出租前，已經編定為公園預定地。
    以上事實，並有土地登記謄本、租賃契約書、戶籍謄本、嘉
    義市地政事務所土地複丈成果圖可稽（見原審卷第5-6、11-
    14、66頁），復為兩造所不爭，堪信為真實。
四、兩造之爭點：本件租賃契約之期限為何？
五、經查：
  (一)證人湯艷玲於原審證稱：「陳崇文與陳璽光在陳崇文的房子
    內簽約，就在被上訴人現在租的地方的隔壁，游謹瑜要求要
    簽久一點，但陳崇文怕土地被徵收要賠償，所以說每5年訂
    一次約，直到政府徵收為止，當時在場的人有陳崇文、陳璽
    光夫婦、被告陳韋勳，還有我跟一位林先生」等語（見原審
    卷第70-72頁）；證人林向榮亦證稱「陳崇文表示因為系爭
    土地被列入公園預定地，不知何時要被徵收，如果租約打的
    很長，其間被徵收會有後遺症，所以租給陳璽光到被徵收為
    止，簽約是在地主陳崇文的家裡，在被上訴人租地的旁邊當
    時有陳璽光夫妻、陳璽光的兒子、地主陳崇文、我還有另一
    個證人，我不知道叫什麼名字」等語（見原審卷第74-76頁
    ），互核上開證人對於簽訂租約之地點、參與及到場人員及
    租約期限之證詞均屬相符；上訴人雖主張「被上訴人於原審
    99年8月24日審理中並未陳稱該二名證人有在場，嗣於同年
    11月25日審理中始陳稱簽約時，該二名證人在場，前後陳述
    不符，且該二名證人既在場，竟不知租金之數額，可見證人
    湯艷玲、林向榮簽約時並未在場，其等證詞不實」云云。然
    查，被上訴人於原審99年8月24日審理中雖陳稱「當初陳崇
    文夫妻承諾要出租系爭土地，每五年訂一次租約，在場人員
    有陳崇文夫妻、陳璽光夫妻、陳韋勳一共五位在場」，但亦
    陳稱「我們有言明要蓋建物，每五年要打一次契約，直到政
    府徵收為止，雙方言明此規定，有此共識，被告才建立地上
    物，並且談到承租建物歸屬，或以後政府徵收賠償的問題，
    此次言論均有見證人在場」等語（見原審卷第28頁），可見
    被上訴人於原審就系爭租約簽立時之在場人，並非僅指「陳
    崇文夫妻、陳璽光夫妻、陳韋勳在場」，其關於訂約在場之
    人之陳述，並無先後不符矛盾之處。又依證人湯艷玲、林向
    榮之證詞，其等於雙方簽約時，並非全程在場，曾有離開到
    外面之情事（見原審卷第71、74頁），參酌系爭租約第3條
    關於租金記載每月「6千元」，但於租約最後第19條後面又
    附註「95年4月1日起至97年，每月租金7千元，98年、99年
    每月租金8千元」，可見雙方於簽約過程，就每月租金有再
    行協議，而證人又曾離開到外面，則證人不知最後雙方合意
    之租金，亦無悖於常理之處，要難據此認證人湯艷玲、林向
    榮於雙方訂約時不在場，上訴人上開主張，尚無足取。證人
    湯艷玲、林向榮上開證詞，尚屬可信。
  (二)復查，系爭租約第2條雖載明租賃期限為5年，自94年4月1日
    起至99年4月1日止。然除上開約定外，並於租約附註「（租
    賃契約書）第6條至第19條不使用」，於第18條下以手寫方
    式附註「若乙方不續租，地上物鋼架全部歸乙方所有，日後
    政府徵收費用全部歸甲方」等語（見原審卷第7頁至第8頁背
    面）；參酌系爭土地早就經編定為公園預定地，已如不爭執
    事項(四)所示，陳崇文使用系爭土地之方式已受限制；而系爭
    租賃契約書均以打字方式列有各條款，應屬制式之書面契約
    ，其中第6條關於「租期屆滿，除經甲方（即出租人）同意
    繼續出租外，應即日起將租賃房屋按照原狀交還，如不即時
    交還，甲方可向乙方（承租人）請求每月按租金五倍計算之
    違約金」，第17條關於租期屆滿，乙方所有物品留置不搬時
    ，視為廢棄物，由甲方自行處理；第18條關於租賃期間內，
    乙方欲提前遷離他處，及乙方違背契約條項時，乙方之賠償
    方式等，雖均就租賃標的為房屋之約款，但各該條款之內容
    ，非不得修正作為系爭土地出租之約款，若雙方關於租期之
    約定，確係五年期限，則就五年租期屆滿前、後，雙方應負
    之責任，被上訴人不予交還土地時，可否強制執行，應否給
    付違約金等重要事項，衡情應會參考上開契約條款略作修正
    ，當無完全排除各該條款適用之理；又兩造既於第18條項下
    明確約定「乙方不續租時」，地上物之歸屬，及將來系爭土
    地徵收時，徵收費用之分配，依此文義，系爭租約到期是否
    續租，取決於被上訴人有無續租之意思，甚為明確。
  (三)況查，陳璽光承租後，即於系爭土地建蓋鋼骨造二層房屋，
    業據原審會同嘉義市地政事務所人員到場履勘，製有複丈成
    果圖、勘驗筆錄可按，並有被上訴人提出之照片可稽，上訴
    人就上開事實亦不爭執，苟如上訴人主張，系爭租約之租期
    僅短短之五年，承租之陳璽光衡情豈有建蓋可長期使用之「
    鋼骨造二層樓房」，而承擔租期屆滿無法繼續承租時應予拆
    除，造成重大損失之理。綜合參酌上情，可見出租之陳崇文
    於簽訂系爭租約時，其真意應有「承租人屆期有續租權，出
    租至系爭土地被徵收時為止」，被上訴人抗辯「承租時，陳
    崇文同意出租至土地被徵收為止，僅因不知土地何時被徵收
    ，始約定每5年訂立書面契約」等語，尚非無據。
  (四)綜上，陳崇文將系爭土地出租與陳璽光時，雖約明租期5年
    ，但其真意應有「同意在政府徵收系爭土地前繼續將土地出
    租與陳璽光」。準此，在政府徵收系爭土地之前，陳崇文負
    有將土地續租與陳璽光之義務，陳崇文死亡後，上訴人為其
    繼承人，自應承受此一義務，陳璽光死亡後，被上訴人為其
    繼承人，亦因繼承而取得請求上訴人繼續出租之權利；而被
    上訴人於系爭租約5年期滿時，亦表明願意繼續承租，則兩
    造之租約，尚無因5年期滿而終止。
六、從而，上訴人以系爭租約租期已屆滿，被上訴人無權占用系
    爭土地，依民法第767條規定，請求被上訴人將系爭土地上
    如原判決附圖編號A所示面積271.62平方公尺鋼骨造二層房
    屋拆除，將土地全部交還上訴人，即屬無據；又被上訴人占
    用系爭土地既非無權占有，其等占用土地雖受有利益，但並
    非無法律上之原因，上訴人本於不當得利之法律關係，請求
    被上訴人自99年4月2日起至交還系爭土地之日止，按月連帶
    給付8,000元，亦屬無據，不應准許。其假執行之聲請亦失
    所附麗，應併予駁回。原審為上訴人敗訴之判決，及駁回其
    假執行之聲請，並無不合。上訴意旨指摘原判決不當，求予
    廢棄改判，為無理由，應予駁回。
七、據上論結，本件上訴為無理由，依民事訴訟法第449條第1項
    、第78條，判決如主文。
中    華    民    國   100    年    5     月    17    日
                  民事第四庭    審判長法  官  吳上康
                                      法  官  王金龍
                                      法  官  陳珍如
上為正本係照原本作成。
如不服本判決，應於收受送達後20日內向本院提出上訴書狀，其
未表明上訴理由者，應於提出上訴後20日內向本院補提理由書狀
（均須按他造當事人之人數附繕本）上訴時應提出委任律師或具
有律師資格之人之委任狀；委任有律師資格者，另應附具律師資
格證書及釋明委任人與受任人有民事訴訟法第466條之1第1項但
書或第2項（詳附註）所定關係之釋明文書影本。如委任律師提
起上訴者，應一併繳納上訴審裁判費。
中    華    民    國   100    年    5     月    20    日
                                      書記官  易慧玲
【附註】
民事訴訟法第466條之1：
(1)對於第二審判決上訴，上訴人應委任律師為訴訟代理人。但上
  訴人或其法定代理人具有律師資格者，不在此限。
(2)上訴人之配偶、三親等內之血親、二親等內之姻親，或上訴人
  為法人、中央或地方機關時，其所屬專任人員具有律師資格並
  經法院認為適當者，亦得為第三審訴訟代理人。
民事訴訟法第466條之2第1項：
  上訴人無資力委任訴訟代理人者，得依訴訟救助之規定，聲請
  第三審法院為之選任律師為其訴訟代理人。